臺灣屏東地方法院刑事判決
       110年度易字第70號
公  訴  人  臺灣屏東地方檢察署檢察官
被      告  謝慧盟


選任辯護人  吳澄潔律師
            張錦昌律師          
上列被告因竊佔案件，經檢察官提起公訴（109年度偵字第9577
號），本院判決如下：
    主  文
謝慧盟犯竊佔罪，處罰金新臺幣貳萬元，如易服勞役，以新臺幣
壹仟元折算壹日。
    事  實
一、謝慧盟明知屏東縣○○鄉○○○段0000地號之土地係屬游茗卉、
    游景卉所有，竟意圖為自己不法之利益，基於竊佔之犯意，
    自民國109年2月至同年4月間，未經游茗卉、游景卉同意，
    擅自在上開土地設置鐵門(範圍如附件A部分所示)，並以此
    方式竊佔上開土地面積達3.84平方公尺。
二、案經游茗卉、游景卉委由邱芬凌、廖椿堅律師告訴臺灣屏東
    地方檢察署檢察官偵查起訴。
    理  由
壹、證據能力部分
　　本判決引用被告以外之人於審判外之陳述，檢察官、被告謝
    慧盟及其辯護人於本院準備程序時對於該等證據能力均未爭
    執（見本院卷一第372頁），且迄於言詞辯論終結前亦無聲
    明異議。本院審酌上開證據資料之作成之情況，並無違法取
    證或其他瑕疵，且與待證事實具有關聯性，認為以之作為證
    據為適當，依刑事訴訟法第159 條之5 規定，均有證據能力
    。又所引非供述證據，與本案均有關聯性，且查無違反法定
    程序取得之情，依刑事訴訟法第158 條之4 反面解釋，亦均
    有證據能力。
貳、實體部分
一、認定事實所憑之證據及理由：
　㈠上揭事實，業據被告於本院審理時坦承不諱(見本院卷二第14
    5頁)，核與證人即告訴人游景卉於偵查中之證述(見偵卷第1
    7頁至第19頁)、證人即告訴代理人廖椿堅於警詢中之證述(
    見發查卷第21頁至第22頁)、證人方採勤於本院準備程序時
    之證述(見本院卷一第65頁至第69頁、第216頁至第218頁、
    第344頁至第345頁、第366頁至第375頁)均大致相符，並有
    滿州鄉射麻裡段0000-0000、0000-0000地號之地籍謄本、地
    籍照片影本5張(見他卷第11頁至第27頁)、滿州鄉射麻裡段0
    000-0000、0000-0000、0000-0000地號之地籍謄本各1份(見
    他卷第29頁至第37頁)、現場拍攝照片共48張(見他卷第39頁
    至第63頁)、行政院農業委員會水土保持局臺南分局110年3
    月23日水保南治字第1102026971號函暨所附會勘紀錄1份(見
    本院卷一第148頁至第150頁)、行政院農業委員會水土保持
    局臺南分局110年3月24日水保南治字第1102026972號函暨所
    附「永靖村北勢野溪整治工程」施工前後彩色照片1份(見本
    院卷一第152頁至第156頁)、勘驗現場照片21張(見本院卷一
    第256頁至第276頁)、屏東縣恆春地政事務所111年1月25日
    屏恆地二字第11130080900號函暨所附土地複丈成果圖1份(
    見本院卷第284頁至第286頁)、本院勘驗筆錄1份(見本院卷
    一第248頁至第252頁)、屏東縣恆春地政事務所111年5月17
    日屏恆地二字第11130356100號函暨所附鑑界及合併之申請
    書、土地複丈成果圖影本1份(見本院卷二第17頁至第93頁)
    等件在卷可稽，足認被告前揭任意性之自白與事實相符，堪
    以採信。
　㈡又刑法第320條第2項之竊佔罪，既係以意圖為自己或第三人
    不法之利益，而竊佔他人之不動產為其構成要件，則已完成
    竊佔之行為時，犯罪即屬成立。蓋竊佔行為應以己力支配他
    人不動產時而完成，與一般動產竊盜罪係將他人支配下之動
    產，移置於自己支配下而完成者，固無二致；又刑法第320
    條第2項之竊佔罪，為即成犯，於其竊佔行為完成時犯罪即
    成立，以後之繼續竊佔乃狀態之繼續，而非行為之繼續（最
    高法院25年度台上字第7374號、66年度台上字第3118號判決
    參照）。查被告係自109年2月間佔用系爭土地並設置鐵門而
    犯竊佔罪，已如前述，此後其竊佔狀態即屬繼續；而被告嗣
    於109年4月間已拆除該鐵門，為兩造所不爭(見本院卷一第3
    71頁)，故應認被告之竊佔狀態係持續至109年4月間，原起
    訴書未對被告以上開方式竊佔之起迄時間為主張、說明，爰
    修正此部分之事實如前。
　㈢綜上，本案事證明確，被告犯行堪以認定，應依法論科。
二、論罪科刑：
  ㈠核被告所為，係犯刑法第320條第2項之竊佔罪。
  ㈡爰以行為人之責任為基礎，審酌被告為阻擋牛隻進入其土地
    ，不思以其他方式與告訴人理性解決紛爭，明知未得告訴人
    2人之同意，竟擅自占用上開土地並設置鐵門，使告訴人2人
    喪失使用該部分土地之利益，所為實有不該；惟念及其犯後
    終能坦承犯行，雖未能與告訴人2人達成和解，然僅佔用約3
    個月即將鐵門拆除並返還土地，並考量被告前曾有妨害公務
    前科，有臺灣高等法院被告前案紀錄表可參，素行不佳(因
    檢察官並未於起訴書敘明被告構成累犯之事實，公訴檢察官
    復未當庭補充，本院參酌最高法院110年度台上大字第5660
    號大法庭裁定意旨，僅將被告之前科紀錄列入量刑審酌事項
    ），兼衡其犯罪之動機、目的、手段，以及所竊佔之土地面
    積甚微、土地價值不高(詳後述)，竊佔行為所得利益及損害
    均非鉅等情節，暨其於本院審理時自陳之智識程度、家庭生
    活及經濟狀況等一切情狀(見本院卷二第162頁)，量處如主
    文所示之刑，並諭知易服勞役之折算標準，以資懲儆。
三、沒收部分：
　㈠按犯罪所得，屬於犯罪行為人者，沒收之；前2項之沒收，於
    全部或一部不能沒收或不宜執行沒收時，追徵其價額；宣告
    前2條之沒收或追徵，有過苛之虞、欠缺刑法上之重要性、
    犯罪所得價值低微，或為維持受宣告人生活條件之必要者，
    得不宣告或酌減之，刑法第38條之1第1項前段、第3項、第3
    8條之2第2項分別定有明文。又無權占用相關建物，其損害
    金之計算標準，應參酌土地法第105條準用第97條第1項之規
    定計算，較為客觀公允（最高法院81年度台上字第339號判
    決意旨參照）。另依土地法第97條規定：「城市地方房屋之
    租金，以不超過土地及其建築物申報總價額年息百分之10為
    限」，所謂以年息百分之10為限，乃指租金之最高限額而言
    ，並非必須照申報價額百分之十計算之，且尚須斟酌房屋之
    位置、工商繁榮程度、使用人利用房屋之經濟價值、所受利
    益，彼等關係及社會感情等情事，以為決定(最高法院68年
    度台上字第3071號判決意旨參照)。
　㈡經查，本案被告竊佔上開土地如附件A部分所示之時間，係自
    109年2月至4月間、竊佔之面積即如附件A部分所示為3.84平
    方公尺等情，已如前述；又上開土地即滿州鄉射麻理段90-5
    地號土地於109年間之公告地價為50元/平方公尺，依土地法
    第156條規定，申報地價為公告地價之百分之80即40元/平方
    公尺(計算式：50×80%=40)，有該地號之地籍謄本及網路查
    詢資料可佐(見發查卷第23頁、本院卷二第105頁)；另依本
    院至現場履勘之結果，上開土地周圍多為草木，且鄰近許多
    墳墓區，相當荒涼；又附近交通機能不便，開車至市區需5
    分鐘，市區亦僅有小學及便利商店等情，有本院勘驗筆錄及
    現場照片可參(見本院卷一第250頁至第276頁)，本院審酌該
    土地未來發展遠景、該土地之經濟價值與被告所受利益，認
    被告相當於租金之不法利益以申報地價年息之3%計算較為適
    當。從而，被告竊佔期間不法使用如附件A部分所示面積之
    使用利益約計為1元(計算過程詳如附表)，因價值甚微，顯
    然欠缺刑法上之重要性，為節省國家不必要之勞費，爰依刑
    法第38條之2第2項之規定，不予宣告沒收或追徵。　　
四、不另為無罪之諭知部分：
　㈠公訴意旨另認被告除上開經本院論罪科刑之竊佔行為外，尚
    基於相同竊佔之犯意，自108年間起，接續於滿洲鄉射麻裡
    段90-5、113地號土地上鋪設道路、級配，而以此方式竊佔
    如附件B部分所示之面積達621.02平方公尺(計算式：481.22
    +26.2+113.6=621.02)，因認被告此部分亦涉有刑法第320條
    第2項之竊佔罪嫌等語。
　㈡按被告行為不罰者應諭知無罪之判決，刑事訴訟法第301條第
    1項後段定有明文。又刑法第320條第2項規定之竊佔罪，以
    意圖為自己或第三人不法之利益，而竊佔他人之不動產為構
    成要件，亦即必須行為人主觀上係意圖為自己或第三人不法
    之利益，客觀上且有破壞他人對不動產之占有支配關係，並
    建立自己之占有支配關係，為其適用之前提。故行為人客觀
    上必須違反原所有人的意思，進而排除他人對於不動產的原
    有支配關係、建立新的占有支配關係，使該不動產處於自己
    實力管領支配之下，侵害不動產所有人之所有權或支配權，
    亦即行為人之占有支配必須具有「排他性」及「繼續性」，
    始足該當其構成要件而論以該竊佔罪。再衡諸竊佔罪基本上
    屬於得利罪類型，所保護法益自然屬於不動產的使用利益。
    據此而言，其侵害行為須足以造成所有人在事實上之無法使
    用或使用極為困難，始足該當之(最高法院110年度台上字第
    5114號判決意旨參照)。
　㈢訊據被告固不否認有於如附件B部分所示之面積土地上鋪設級
    配，惟否認此部分有何竊佔之犯行，辯稱：該部分是大家都
    可以通行，前一任地主也有跟我說那邊可以走，且我鋪設級
    配也沒有阻止別人使用該土地，我沒有要竊佔的意思等語(
    見本院卷一第368頁至第369頁)；其辯護人則為其辯護稱：
    被告於他人土地上鋪設級配並無排他性，故客觀上並不該當
    竊佔之構成要件等語(見本院卷二第144頁)。經查，被告有
    於上開土地鋪設級配之客觀事實，為兩造所不爭(見本院卷
    一第371頁)，然依本院前揭勘驗筆錄及現場照片可知，被告
    所舖設之級配僅係於告訴人原本之土地上增添碎石以成道路
    供車輛通行，並未設有圍籬或其他設施排除他人使用；況告
    訴人於被告鋪設級配以外之土地上並未有種植作物之行為，
    且現場雜草叢生、荒涼一片等情，亦有前揭現場照片可參，
    益徵被告鋪設級配之行為於事實上並未造成告訴人無法使用
    或使用上極為困難，揆諸上開最高法院判決意旨，被告所為
    並不該當刑法竊佔罪之「排他性」要件，而屬行為不罰，本
    應為無罪之諭知，惟此部分若為有罪，與前開經本院論罪科
    刑部分具有實質上一罪關係，爰不另為無罪之諭知。
據上論斷，應依刑事訴訟法第299 條第1 項前段，判決如主文。
本案經檢察官鍾佩宇提起公訴，檢察官黃郁如到庭執行職務。
中　　華　　民　　國　　111 　年　　12　　月　　15　　日
                  刑事第三庭審判長    法  官  莊鎮遠
                                      法  官  曾思薇
                                      法  官  吳昭億
以上正本證明與原本無異。
如不服本判決應於收受判決後20日內向本院提出上訴書狀，並應
敘述具體理由；其未敘述上訴理由者，應於上訴期間屆滿後20日
內向本院補提理由書（均須按他造當事人之人數附繕本）「切勿
逕送上級法院」。
中　　華　　民　　國　　111 　年　　12　　月　　15　　日
                                      書記官  蕭秀蓉
附錄本判決論罪科刑法條：
中華民國刑法第320條第2項
意圖為自己或第三人不法之所有，而竊取他人之動產者，為竊盜
罪，處5年以下有期徒刑、拘役或50萬元以下罰金。
意圖為自己或第三人不法之利益，而竊佔他人之不動產者，依前
項之規定處斷。
前二項之未遂犯罰之。
　　
附表(計算方式)：
㈠本案竊佔如附件A部分土地面積為3.84平方公尺。
㈡申報地價（元/平方公尺）×竊佔面積（平方公尺）×年息（3％）
  ÷12＝每月不當得利數額。
㈢每月不當得利數額×占有期間月數＝不當得利總額。　　
竊佔時間 申報地價 佔有期間月數 計算式(單位：新臺幣，元以下四捨五入) 109年2月至109年4月 40元 3月 40×3.84×3%÷12×3=1 
　　
附件(複丈成果圖)：